【裁判字號】    97,簡上,206
【裁判日期】    980910
【裁判案由】    詐欺
【裁判全文】
臺灣臺南地方法院刑事判決             97年度簡上字第206號
上  訴  人  臺灣臺南地方法院檢察署檢察官
上  訴  人
即  被  告  乙○○
上列上訴人因被告詐欺案件，不服本院中華民國97年4月14日97
年度簡字第203號第一審刑事簡易判決（聲請簡易判決處刑案號
：96年度偵字第18176號），提起上訴，本院管轄之第二審合議
庭判決如下：
    主  文
原判決撤銷。
乙○○共同犯詐欺取財罪，處拘役參拾日，如易科罰金，以新臺
幣壹仟元折算壹日。
    事  實
一、乙○○明知國內社會上層出不窮之詐騙集團為掩飾不法行徑
    ，避免執法人員查緝，經常利用他人存款帳戶掩人耳目，竟
    仍基於詐欺取財之不確定故意，於民國九十六年七月十六日
    至同年月十八日間某時，在其位於臺中縣霧峰鄉○○路六十
    七巷二十一號住處，透過網路電話，將其不知情之女兒盧虹
    君向臺灣銀行霧峰分行申請開立之00000000000
    0號帳戶資料，提供其在網路上所認識，姓名、年籍均不詳
    ，綽號「小盧」之成年女子使用，並約定倘有人匯款至盧虹
    君之上揭帳戶，將之提領後交付予「小盧」所指定代收之人
    ，即可從款項中分得百分之二之報酬。嗣該名女子所屬之詐
    騙集團成員乃經由網路聊天室與丁○○聊天，佯稱其在香港
    六合彩公司任職，有開獎內線消息，要求丁○○投資，以斷
    絕臺灣組頭云云，致丁○○陷於錯誤，依指示先後於九十六
    年七月十八日十四時五十二分許、同年月二十日某時，前往
    臺新銀行臺南分行及臺灣銀行臺南分行，分別匯款新臺幣（
    下同）二萬元及三萬七千五百元至上開帳戶內。迨丁○○匯
    款後，乙○○旋即將丁○○匯入之款項領出，並在其上開住
    處，交付予受「小盧」委託前來收款，真實姓名、年籍不詳
    ，自稱「黃小姐」之大陸女子。嗣丁○○發覺受騙，始報警
    循線查悉上情。
二、案經臺南市警察局第六分局報請臺灣臺南地方法院檢察署檢
    察官偵查後聲請以簡易判決處刑。
    理  由
壹、程序方面：
    按被告以外之人於審判外之陳述，雖不符前四條之規定，而
    經當事人於審判程序同意作為證據，法院審酌該言詞陳述或
    書面陳述作成時之情況，認為適當者，亦得為證據。當事人
    、代理人或辯護人於法院調查證據時，知有第一百五十九條
    第一項不得為證據之情形，而未於言詞辯論終結前聲明異議
    者，視為有前項之同意，刑事訴訟法第一百五十九條之五定
    有明文。查下列所引各項證據既未經被告乙○○於言詞辯論
    終結前聲明異議或爭執其證據能力，本院審酌各該證據作成
    時之情況，並無何不當之情形，依刑事訴訟法第一百五十九
    條之五之規定，自均有證據能力，合先敘明。
貳、實體方面：
一、訊據被告固坦承有於上揭時、地，將其女兒盧虹君之上開帳
    戶資料提供予「小盧」使用，並約定倘有人匯款至盧虹君之
    上揭帳戶，將之提領後交付予「小盧」所指定代收之人，即
    可從款項中分得百分之二之報酬，嗣果將告訴人丁○○匯入
    之款項領出後，交予受「小盧」委託前來取款之黃姓女子乙
    節，惟矢口否認有何共同詐欺取財之犯行，於本院審理中辯
    稱：「小盧」就是「盧珊香」，她是伊表弟「盧建家」公司
    裡面的會計，因為伊與「盧建家」是親戚關係，故才會相信
    「小盧」，幫她代收貨款，伊沒有聯想到匯入的錢是詐騙款
    項，伊如事先知道那是不法款項，絕不可能幫忙代收，更不
    可能自行提款交付予「黃小姐」云云，經查：
(一)前開臺灣銀行霧峰分行帳戶係被告之女兒盧虹君所有，而由
    被告於九十六年七月十六日至同年月十八日間某時，在被告
    之住處，以網路電話之方式，將該帳戶資料提供予「小盧」
    使用之事實，業經被告於警、偵訊及本院審理時供述在卷；
    嗣該帳戶即遭姓名、年籍均不詳之詐騙集團成員，用以詐騙
    告訴人丁○○作為轉帳匯款之人頭帳戶使用等情，並據證人
    即告訴人丁○○於警詢及本院審理中證述：伊於九十六年六
    月二十五日在網路聊天室認識一名真實姓名、年籍不詳，自
    稱「葉祥」之成年男子，該名男子利用在網路聊天室與伊聊
    天之機會，向伊表示其在香港六合彩公司任職，有開獎內線
    消息，要求伊投資，以斷絕臺灣組頭云云，致伊陷於錯誤，
    依對方之指示先後於九十六年七月十八日十四時五十二分許
    、同年月二十日某時，前往台新銀行臺南分行及臺灣銀行臺
    南分行，分別匯款二萬元及三萬七千五百元至案外人盧虹君
    前開帳戶內，共計損失五萬七千五百元等語綦詳，此外，並
    有台新國際商業銀行國內匯款回條、臺灣銀行無摺存入憑條
    存根、存摺交易往來明細查詢表、電匯入戶匯款明細查詢單
    、Pchome交友網頁資料各一件及通話明細查詢清單二紙在卷
    可稽（見警卷第十二頁、第十四頁至第十五頁、第十七頁至
    第十八頁及第二十頁）。是以，被告提供予「小盧」之前開
    帳戶確遭作為詐騙告訴人丁○○轉帳匯款之人頭帳戶使用，
    足堪認定。
(二)告訴人丁○○因遭詐騙而分別於九十六年七月十八日、同年
    月二十日匯款二萬元及三萬七千五百元至案外人盧虹君前開
    帳戶後，被告即依照「小盧」之指示，自案外人盧虹君上開
    帳戶中將告訴人丁○○匯入之款項領出，轉交予一名黃姓大
    陸女子等情，迭據被告供明在卷（見警卷第三頁、偵查卷第
    四頁、本院卷第三十一頁），復有上揭存摺交易往來明細查
    詢表一份附卷可稽（見警卷第十四頁），亦堪信為真實。
(三)被告雖否認有提供上開帳戶資料供他人犯詐欺罪使用，並辯
    稱因「小盧」是其表弟「盧建家」公司裡的會計，才會將帳
    戶借給「小盧」云云。然被告於警詢及偵查中，先是表示「
    小盧」係在網路聊天認識的網友，不知道「小盧」的真實姓
    名與年籍，後於本院審理中始翻異前詞，改稱「小盧」是其
    表弟「盧建家」公司的會計；且其於警、偵訊及本院審理中
    均陳稱係替「小盧」代收貨款，忽於答辯狀中又改稱「盧建
    家」向其表示近幾年來與臺灣有兩岸貿易往來，須請其代收
    貨款云云（見警卷第三頁、偵查卷第三頁至第四頁、本院卷
    第十三頁、第九十九頁）。綜合被告上開供述內容以觀，被
    告就其與「小盧」之關係，及為何將女兒盧虹君之帳戶資料
    提供予「小盧」使用乙節，歷次陳述內容均有不同，苟被告
    確係將女兒盧虹君之帳戶資料借予自己之親戚或親戚之公司
    員工使用，應不致有此歧異之陳述；又被告自案發迄今，始
    終未能提出其所謂之大陸表弟「盧建家」及「小盧」確係其
    大陸表弟「盧建家」公司會計之確切資料以供本院調查，是
    其上開辯解，顯屬事後卸責之詞，難以憑採。
(四)被告雖舉證人即其配偶戊○○到庭作證，希冀用以證明其確
    係幫「小盧」代收貨款，不知道那些匯款的來源有問題云云
    。查證人戊○○於本院審理中固結證稱：伊有聽到被告講電
    話說要代收貨款云云（見本院九十八年八月二十七日審判筆
    錄第十頁）。惟查，證人戊○○係被告之配偶，其所為證詞
    之證明力自較與被告無利害關係之一般證人之陳述為薄弱。
    參以證人戊○○於本院審理中對於是否曾親自見聞被告上網
    與「小盧」聊天乙情，先是證述：伊看過被告在電腦桌前上
    網跟人家聊天，但是跟男生、女生聊天，伊不知道；然之後
    卻又稱：伊知道被告與「小盧」是透過電腦上網認識，伊有
    看到他們用電腦上網；被告上網都是與「小盧」聯絡云云（
    見上開筆錄第十一頁、第十三頁、第十五頁）。另對於係在
    何時知道有「盧建家」此人一節，原證稱：在發生事情之前
    ，被告從來沒有跟伊說過大陸有一個表弟叫「盧建家」，事
    發之後才知道「盧建家」這個人；後經本院質疑何以先生上
    網與女性網友「小盧」聯絡，卻不會起疑時，又更異前詞，
    改稱：因為被告是透過「盧建家」的關係認識「小盧」，被
    告說「小盧」是「盧建家」的會計，所以才不會覺得有疑問
    云云（見上開筆錄第十二頁、第十八頁），從而，證人戊○○之證詞前後反覆、自相矛盾，顯屬事後迥護被告之詞，要
    無可採。
(五)被告另以：伊將告訴人丁○○匯入之款項領出，交予該名黃
    姓大陸女子時，證人丙○○洽好前來收取保險費，當時伊有
    向證人丙○○表示該名黃小姐是來向伊收取代收貨款云云（
    見本院卷第九十六頁）。查本案自九十六年七月間案發迄今
    ，已經過二年以上時間，而距離被告第一次製作警詢筆錄迄
    今，亦已逾一年半以上，惟被告於警詢、偵查、原審調查以
    至本院行準備程序及再開辯論之前，均未提及有此一證人，
    迄於本院再開準備程序期日時，始聲請傳喚此名證人，則該
    名證人是否係被告臨訟捏造，已非無疑。參以證人丙○○於
    本院審理時證稱：大概在二、三年前，伊去收保費的一個晚
    上，有碰到黃小姐，被告有跟伊介紹該位是黃小姐，她來收
    代收貨款，其餘伊不是很清楚云云（見本院九十八年八月二
    十七日審判筆錄第二十一頁）。然其另證述：被告的保費係
    採季繳方式，收取保費的時間為每年三月、六月、九月及十
    二月，收款的日期不固定等語（見上開審判筆錄第二十三頁
    ）。查本件告訴人丁○○遭詐騙而匯款之時間分別係於九十
    六年七月十八日及同年月二十日，已如前述，則綜合證人丙○○前揭證詞，倘其前去向被告收取保費且確有遇見該名黃
    姓女子果真屬實，則時間應係在九十六年九月間。惟就詐騙
    集團而言，渠等既知利用他人之帳戶掩飾犯罪所得，應非愚
    昧之人，當知被害人極有可能在將款項匯至人頭帳戶後，立
    即發現受騙而報警處理，以致渠等所利用之人頭帳戶遭凍結
    ，是衡情「小盧」及其所屬詐騙集團成員為能順利取得詐騙
    款項，理當會立即與被告聯繫交款事宜，以免犯行曝光後，
    無法得償渠等犯罪目的，自無可能在告訴人丁○○於九十六
    年七月間匯款後，遲至九十六年九月間始指示被告將告訴人
    盧虹君匯入之款項交付予前來收款之黃姓大陸女子，從而，
    證人丙○○前開證詞，是否可採，確有可疑。況且，縱認證
    人丙○○確實曾在被告住處遇見一名前來向被告收款之黃姓
    大陸女子，然由證人丙○○上開證詞可知，證人丙○○之所
    以知道並認為該名黃姓大陸女子向被告收取之款項係「代收
    貨款」，乃係聽聞被告轉述而來，並非親自見聞而得，是其
    所為證述內容，尚無從資為有利於被告之認定。
(六)再觀諸一般正常公司間之貿易往來，多以公司行號本身所開
    立之帳戶作為對外往來交易之用，少數則以公司負責人私人
    帳戶作為對外往來帳戶，鮮有使用第三人名義所開立之帳戶
    者，遑論有向第三人借用帳戶收取公司貨款者。倘有公司不
    要求交易對象直接將應收貨款匯入公司行號本身所開立之帳
    戶，反而向他人借用帳戶，迨款項匯入後，再委由他人代為
    提領並轉交予第三人，徒增應收貨款遭他人私吞之風險，此
    舉顯然與一般正常公司生意往來使用金融帳戶之常情有違。
    何況金融帳戶攸關存戶個人財產權益之保障，非與本人有密
    切關係，一般人皆不致輕易提供他人使用，且一般人向金融
    機構開設帳戶，並無任何法令之限制，只須提出身分證、印
    章即可辦理開戶申請，此亦為眾所週知之事實，參以近年來
    利用人頭帳戶以行詐騙之事時有所聞，並利用俗稱之「車手
    」代為提領款項以躲避，報章雜誌及新聞均多所宣導，故對
    於與自己非有密切關係之人不自行申辦金融帳戶卻要其提供
    金融帳戶並代為提領轉交，應有預見對方為詐騙集團成員。
    被告提供上開帳戶資料予他人使用時係年逾四十歲之成年人
    ，且自陳係金大成電子工業股份有限公司之負責人，足認其
    心智成熟，具一般智識程度及社會經驗，甚至身為公司之經
    營者，其對於上開各情，自難諉為不知或無從預見，是被告
    將帳戶資料提供予姓名、年籍均不詳之人使用，就他人可能
    持該帳戶施行詐騙而使被害人匯款至其帳戶之結果自應有所
    預見，被告以未能聯想到匯入的錢可能是詐騙款項等詞置辯
    ，不足採信。
(七)被告復以其除提供盧虹君之上開帳戶資料予「小盧」外，並
    一併交付金大成電子工業股份有限公司之臺中商銀霧峰分行
    帳戶資料，而其因交付上開金大成電子工業股份有限公司之
    帳戶資料予「小盧」使用部分，業經臺灣臺中地方法院以九
    十七年度中簡字第二○八三號判處有期徒刑五月確定，本件
    與上開案件係為同一案件云云。然查，依前揭說明，被告不
    僅止將其女兒盧虹君及上開公司之帳戶資料提供予他人使用
    ，復數次依詐騙集團成員指示從事提領款項之行為，顯見被
    告並非僅有單純為一次提供帳戶之幫助行為，而係分擔正犯
    之部分行為。且本案與被告所指之前開案件，受害之被害人
    不同（本案之被害人為丁○○，前開案件之被害人則係朱若
    慈，有臺灣臺中地方法院九十七年度中簡字第二○八三號刑
    事簡易判決在卷足參），顯有二次以上之詐欺行為，難認係
    屬於同一犯罪事實，又無裁判上一罪之關係，被告此部分辯
    解，亦非可採。
(八)綜上所述，本件事證明確，被告共同詐欺之犯行堪以認定，
    應依法論科。
二、核被告所為，係犯刑法第三百三十九條第一項詐欺取財罪。
    聲請簡易判決處刑意旨雖認被告係犯詐欺取財罪之幫助犯，
    惟被告不僅提供帳戶供他人使用，更進而提領贓款，已參與
    構成要件之行為，參照最高法院四十九年臺上字第七七號判
    例意旨，刑法上之幫助犯，係指以幫助之意思，對於正犯資
    以助力，而未參與實施犯罪之行為者而言，如就構成犯罪事
    實之一部，已參與實施即屬共同正犯，應論以正犯。檢察官
    聲請意旨判決處刑意旨漏未斟酌上情，認被告所為係犯刑法
    第三十條第一項、第三百三十九條第一項之幫助詐欺取財罪
    ，尚有未洽。被告與「小盧」及其所屬之詐騙集團成員間，
    就上開犯行有犯意聯絡與行為分擔，應依刑法第二十八條規
    定，論以共同正犯。被害人丁○○於受詐騙後，分二次匯款
    ，被告因而於短時間內有二次提領贓款之行為，被告此二次
    行為，應認係為完成一次詐欺取財之數個舉動，屬接續犯。
三、原審以被告罪證明確，依刑事訴訟法第四百四十九條第一項
    前段、第四百五十四條、刑法第二十八條、第三百三十九條
    第一項、第四十一條第一項前段、第七十四條第一項第一款
    及刑法施行法第一條之一規定，並審酌被告提供帳戶供非法
    之徒使用，進而提款，使被害人損失共五萬七千五百元，固
    屬不該，惟考量被告犯後已與被害人達成和解，被害人並表
    示不追究等情，逕以簡易判決判處被告拘役三十日，及諭知
    易科罰金之折算標準，並予宣告緩刑二年，固非無見。然查
    ，被告於原審判決後之九十七年八月十八日復因詐欺案件，
    經臺灣臺中地方法院以九十七年度中簡字第二○八三號判處
    有期徒刑五月確定，並於九十七年十二月二十三日易科罰金
    執行完畢，有臺灣高等法院前案案件異動查證作業及臺灣高
    等法院被告前案紀錄表各一份在卷可按，依法自不得為緩刑
    之諭知，原審未及審酌，遽為緩刑宣告，即有不當。被告上
    訴否認犯行及檢察官上訴指摘原審量刑過輕，固均無理由，
    惟原判決既有上開可議之處，即屬無可維持，自應由本院予
    以撤銷改判。
四、爰審酌被告明知現今社會詐騙集團猖獗，被害人因詐騙集團
    利用人頭帳戶隱匿贓款而追償不易之事，時有耳聞，竟仍隨
    意提供其女兒盧虹君之上開銀行帳戶資料予他人使用，並任
    意聽從他人指示，提領上開帳戶內非屬其所有之款項，致被
    害人受有財產上之損失，更造成執法機關不易查緝詐騙集團
    成員，增加被害人尋求救濟之困難，擾亂金融交易往來秩序
    及社會正常交易安全甚鉅，且犯後仍飾詞否認犯行，難認有
    悔意，惟念及被告尚非真正主導詐騙之人、參與本案犯罪程
    度非深、事後復與被害人達成和解，被害人並表示不再追究
    ，有和解書一紙附卷可稽（見原審卷第八頁）等一切情狀，
    量處如主文所示之刑，並諭知易科罰金之折算標準，以示懲
    儆。
參、移送併辦部分（即臺灣臺中地方法院檢察署九十七年度偵字
    第九三三三號及臺灣高雄地方法院檢察署九十七年度偵字第
    二四五三一號）
一、移送併辦意旨均以：被告預見出賣或出借金融帳戶供他人使
    用，該帳戶將可能淪為他人用以行詐欺犯罪之工具，仍基於
    縱使有他人持其提供之金融帳戶以詐欺取財，亦不違背其本
    意之幫助詐欺之犯意，於九十六年七月十八日前某日，在不
    詳地點，將其女兒盧虹君所有之上開銀行帳戶之存摺、金融
    卡及密碼交由不詳詐欺集團，幫助詐欺集團利用此帳戶詐取
    他人財物。嗣該詐欺集團成員即意圖為自己不法之所有，以
    電話向被害人甲○○佯稱：參加抽獎獲得高額獎金，惟需匯
    款繳交稅金方得領獎等語，使被害人甲○○誤信為真，而於
    九十六年七月十七日及同年月二十三日，匯款二次共計十萬
    元，至案外人盧虹君之前開帳戶中，因認被告涉犯刑法第三
    十條第一項、第三百三十九條第一項之幫助詐欺取財罪嫌。
    又被告所提供之帳戶，與前開有罪部分認定被告提供者，係
    同一帳戶，併辦部分與前開有罪部分具有想像競合犯之關係
    ，屬於裁判上一罪，為前開起訴效力所及，依法不得重複起
    訴，爰移送請求併案審理等語。
二、經查，本件被告不僅提供上開銀行帳戶資料供詐騙集團使用
    ，更負責提領被害人遭詐騙之金錢，並從中獲利，被告與詐
    騙集團成員間有犯意聯絡及行為分擔，應論以刑法第三百三
    十九條第一項詐欺取財罪之共同正犯，業如前述。而刑法第
    三百三十九條第一項之詐欺取財罪，在立法上本無預設多次
    反覆實施之情形，且本案與併辦部分之被害人不同，被害人
    受詐騙及交付款項之時間、地點互異，前揭併辦部分與本案
    之犯行顯係數罪關係，而非起訴效力所及，本院自無從併案
    審理，應退由檢察官另為妥適處理，附此敘明。
據上論斷，應依刑事訴訟法第四百五十五條之一第一項、第三項
、第三百六十九條第一項前段、第三百六十四條、第二百九十九
條第一項前段，刑法第二十八條、第三百三十九條第一項、第四
十一條第一項前段，刑法施行法第一條之一，判決如主文。
本案經檢察官羅瑞昌到庭執行職務。
中    華    民    國    98    年    9     月    10    日
                  刑事第十一庭  審判長法  官   林臻嫻
                                      法  官   蘇碧珠
                                      法  官   孫淑玉
以上正本證明與原本無異。
本件不得上訴。
                                      書記官  方秀貞
中    華    民    國    98    年    9     月    10    日
附錄本案論罪科刑法條：
中華民國刑法第339條
（普通詐欺罪）
意圖為自己或第三人不法之所有，以詐術使人將本人或第三人之
物交付者，處5年以下有期徒刑、拘役或科或併科1千元以下罰金
。
以前項方法得財產上不法之利益或使第三人得之者，亦同。
前二項之未遂犯罰之。


司法院資訊處製作；財團法人民間司法改革基金會備份。
